【裁判字號】    90,台上,7486
【裁判日期】    901207
【裁判案由】    違反貪污治罪條例
【裁判全文】
最高法院刑事判決                                九十年度台上字第七四八六號
    上  訴  人  甲○○
右上訴人因違反貪污治罪條例案件，不服臺灣高等法院臺中分院中華民國九十年八月
二十三日第二審判決（八十八年度上訴字第二一一○號，起訴案號：臺灣臺中地方法
院檢察署八十六年度偵字第一一○二八號、第一二七○五號、第一七六三二號），提
起上訴，本院判決如左：
    主  文
原判決關於甲○○部分撤銷，發回台灣高等法院台中分院。
    理  由
本件原判決認定上訴人甲○○原係交通部國道高速公路局后里收費站（下稱高公局后
里站）人事管理員兼辦政風業務（已於民國八十六年二月十九日因本件貪瀆案件離職
），負責辦理該站收費員任免、薪點調整、請假作業及安全防護等職務；林辰慧（業
經原審判處有期徒刑一年九月，禠奪公權四年，緩刑四年確定）、陳虹津（業經第一
審判處有期徒刑二年，褫奪公權五年，緩刑五年確定）、吳亭儀（原名吳淑雲業經第
一審判處有期徒刑二年，褫奪公權五年，緩刑五年確定）、徐淑惠（業經第一審判處
有期徒刑一年六月，褫奪公權三年，緩刑三年確定）、劉君玲（業經第一審判處有期
徒刑二年，褫奪公權五年，緩刑五年確定）、楊淑汝（業經第一審判處有期徒刑一年
十一月，褫奪公權五年，緩刑五年確定）、劉錦慧（經第一審判處有期徒刑一年十月
，褫奪公權四年，緩刑五年，上訴後於二審撤回上訴確定）、徐碧雲（經第一審判處
有期徒刑一年八月，褫奪公權四年，緩刑五年，上訴後於二審撤回上訴確定）、賴碧
珠（業經第一審判處有期徒刑一年六月，褫奪公權三年，緩刑三年確定）、鄭元敏（
經第一審判處有期徒刑一年九月，褫奪公權四年，緩刑四年，上訴後於二審撤回上訴
確定）、林淑琴（經第一審判處有期徒刑一年六月，褫奪公權三年，緩刑三年，上訴
後於二審撤回上訴確定）、謝碧玉（經第一審判處有期徒刑一年八月，褫奪公權四年
，緩刑五年，上訴後於二審撤回上訴確定）、張仁慈（業經第一審判處有期徒刑一年
七月，褫奪公權三年，緩刑三年確定）、劉秀香（業經第一審判處有期徒刑一年九月
，褫奪公權四年，緩刑五年確定）、黃碧如（業經第一審判處有期徒刑一年八月，褫
奪公權四年，緩刑四年確定）、陳美雲（經第一審判處有期徒刑一年九月，褫奪公權
四年，緩刑四年，上訴後於二審撤回上訴確定）、謝淑姝（業經第一審判處有期徒刑
一年十月，褫奪公權四年，緩刑四年確定）、胡素琴（業經第一審判處有期徒刑一年
七月，褫奪公權四年，緩刑三年確定）、陳惠娟（業經第一審判處有期徒刑一年八月
，褫奪公權四年，緩刑三年確定）、鍾秋蓮（業經第一審判處有期徒刑一年八月，褫
奪公權三年，緩刑三年，上訴後於二審撤回上訴確定）、侯雅雪（業經第一審判處有
期徒刑一年七月，褫奪公權四年，緩刑四年確定）、王雅惠（經第一審判處有期徒刑
一年十月，褫奪公權四年，緩刑四年，上訴後於二審撤回上訴確定）、楊麗真（業經
第一審判處有期徒刑一年九月，褫奪公權四年，緩刑四年確定）、潘美瑛（業經第一
審判處有期徒刑一年六月，褫奪公權三年，緩刑三年確定）、黃翠玉（業經第一審判
處有期徒刑一年六月，褫奪公權四年，緩刑四年確定）、巫麗華（業經第一審判處有
期徒刑一年七月，褫奪公權四年，緩刑四年確定）、黃秋菊（業經第一審判處有期徒
刑一年六月，褫奪公權三年，緩刑三年確定）、陳昭君（改名陳美娟，經第一審判處
有期徒刑一年八月，褫奪公權四年，緩刑四年，上訴後於二審撤回上訴確定）、申燦
玲（業經第一審判處有期徒刑一年七月，褫奪公權四年，緩刑四年確定）、吳美琴（
業經第一審判處有期徒刑一年六月，褫奪公權三年，緩刑三年確定）、潘亭（業經
第一審判處有期徒刑一年八月，褫奪公權四年，緩刑四年確定）、丘曉平（業經第一
審判處有期徒刑一年八月，褫奪公權四年，緩刑四年確定）等，均為高公局后里站收
費員，負責收取高速公路用路人繳交之票證或現金並將所收票證銷戳入庫、現金依實
報繳等職務，均係依據法令從事公務之人員。緣高公局后里站收費員係採三班輪替收
費制，每班工作時數為八小時，收費員平均每工作二小時即可下車道回待勤室休息三
十分鐘，並應於休息時將各車道所收回數票、出售之繳費證明單存根及現金清點清楚
，再以收費員之編號章核銷，回數票部分，以一百張為一捆打洞，現金部份以新台幣
（下同）二千元為單位裝袋，暫放於待勤室之保管箱，於當日下班時再全部清算一次
，於依實填載收費員值班記錄表後，將上開物品投入收費站之金庫，次日由票務員複
點無訛，再收集存放於倉庫，不可重覆使用，惟依高公局后里站管理規則，票證部分
應存放一定年限始得銷燬作廢，於銷燬前庫存中之票證仍屬公有財物。上訴人因任高
公局后里站人事管理員兼辦政風業務，獲悉該站有人利用已打洞銷戳之庫存回數票證
換取用路人甫繳交尚未銷戳之回數票，再套換該回數票面額之現金使用，乃萌貪念意
圖為自己不法之所有，且基於概括之犯意，見高公局后里站後方堆放已銷戳報廢回數
票之倉庫無人居住，建構簡陋，其牆壁上緣至屋頂間空隙僅以鐵絲網圍住，且後方有
部分鐵絲網已破損約二尺多寬，可隨意移動不易查覺，故利用值班時將鐵絲網移開，
分別於八十五年七月中旬及八十五年七月底、八月初某日上午，下手竊取已銷戳尚屬
高公局后里站依規定保存之回數票證合計二千一百八十張，伺機準備套換現金或供己
使用。上訴人取得上開回數票證後即意圖為自己不法之所有，利用收費員認其為人事
管理員，可能具有考核收費員次年是否續聘之職權，結交收費員，並藉此身分任意出
入女生勤務宿舍及收費車道，因其知悉高公局各收費站所設置之電腦僅有記載通過收
費站車數之功能，無法明確辨識車型係小型車、大型客貨車抑或大型聯結車，因認收
費員祇要於蓋銷戳章之前，將甫向用路人收取之回數票證，以其竊得已銷戳回數票或
未銷戳之其他小型車之回數票證抽換，並於抽換後將之混雜於一百張為一綑之回數票
證內打洞銷戳，即足使繳回之回數票證總數與電腦所載車輛通行數量相符，乃自八十
五年七月間起透過陳虹津、吳亭儀、楊淑汝、劉君玲、鄭元敏、林辰慧等將其所竊得
已銷戳之回數票證在彼等輪值收費時先進行「洗票」，調換成未銷戳之回數票證；復
因高公局自八十五年九月間起至同年十二月三十一日止，實施回數票專用車道試辦期
間，為緩合民眾適應期，各收費站設有專用車道實施「收現金不給據」作業，並於試
辦期開放北上四、五車道及南下六、七車道為合併車道，同時允許小型車及大型車通
過，用路人通過收費站時如繳交現金，則收費員毋庸再發給繳費證明單，惟如繳交回
數票證，高公局之電腦仍僅記載通過收費站之車數，無法明確辨識車型種類，上訴人
即伺機將上開已換得之小型車回數票（票面價額為四十元），利用有犯意聯絡之陳虹
津、吳亭儀、楊淑汝、劉秀香、丘曉平、鄭元敏、陳美雲、黃秋菊等八人排班收費之
機會，並基於概括之犯意，將右開收費員因公務上所持有由車道上收回之回數票證在
勤務宿舍私下替換多次，由該收費員代為調換成大型客貨車回數票（票面價額為五十
元）、聯結車回數票（票面價額為六十五元）或繳費證明單（又稱白票，係用路人以
現金繳交過路費後，收費站掣給之收據，因係白色，故收費員稱為白票），再將該等
已銷戳打洞回數票證混充於當日所收票證中重新銷戳入庫；而甲○○在完成抽換回數
票後，又將回數票持向該站如其附表有犯意聯絡之陳虹津、吳亭儀、徐淑惠、劉君玲
、楊淑汝、劉錦慧、徐碧雲、賴碧珠、鄭元敏、林淑琴、謝碧玉、張仁慈、劉秀香、
黃碧如、陳美雲、謝淑姝、胡素琴、陳惠娟、鍾秋蓮、侯雅雪、王雅惠、楊麗真、潘
美瑛、黃翠玉、巫麗華、黃秋菊、林辰慧、陳昭君、吳美琴、申燦玲、潘亭、丘曉
平等收費員換票，即以小型車回數票證（面額四十元）換成大型客車回數票證（面額
五十元）或聯結車回數票證（面額六十五元）。另劉君玲及張仁慈、陳虹津與胡芬蘭
（業經第一審判處有期徒刑一年八月，褫奪公權四年，緩刑四年確定），丘曉平與吳
淑芬、林苡里，林辰慧與陳虹津、楊淑汝，劉秀香與潘亭等相互間亦以上述方式，
以未銷戳打洞之小型車回數票換取未銷戳大型客貨或聯結車回數票或以撿拾用路人丟
棄之繳費證明單直接套換現金，共同對於收費員所持有如原判決附表所示之回數票及
現金，違背收費員職務上持有後應銷戳入庫之本旨，予以侵占入己，該等收費員並將
所取得之回數票或現金大部分交予上訴人。上訴人自八十五年七月間起迄八十六年二
月間止，連續併重覆調換回數票證計約調換三千九百九十六張及現金約十一萬八千五
百一十二元（其事實詳如原判決事實編號１至３２所示）等情，因將第一審判決關於
上訴人部分撤銷，改判仍依牽連犯，從一重論處上訴人共同連續依據法令從事公務之
人員，侵占公有財物罪刑（處有期徒刑五年二月，褫奪公權七年），固非無見。
惟查：(一)有罪判決書之事實一欄，為判斷其適用法令當否之準據，法院應將依職權
認定與論罪科刑有關之事實，翔實記載，然後於理由內逐一說明其憑以認定之證據，
並使事實認定與理由說明，互相適合，方為合法。倘事實認定與理由說明，不相一致
，或事實與理由欄內之記載，前後齟齬，按諸刑事訴訟法第三百七十九條第十四款後
段規定，均屬判決理由矛盾之當然違背法令。第一審共同被告陳虹津於法務部調查局
臺中縣調查站（下稱臺中縣調查站）供稱：「八十五年七月二十日我輪值小夜班擔任
第九車道收費員時，何某亦曾持四十餘張以打洞作廢之小型車回數票與我換取相等張
數之大客（貨）車回數票」（見偵一一○二號卷第十二頁背面），如若無誤，似意指
上訴人於八十五年七月二十日係持已打洞作廢之小型車回數票，向陳虹津調換大客（
貨）車回數票。原判決既採納陳虹津前開供述作為判決之基礎，則其事實欄１認定：
「甲○○分別於八十五年七月六日、八十五年七月二十日、八十五年七月二十七日、
八十五年八月二十六日，利用陳虹津輪值週日夜班擔任合併車道（第二、第五、第九
車道）之機會，至陳虹津之收費車道，要求陳虹津以未銷戳作廢之小型車回數票（每
張四十元）換取剛回收未加蓋收費員編號章之大客貨車回數票（每張六十五元），每
次各約四十張（其中大貨車與聯結車回數票比例約為六比四），其中八十五年七月二
十七日及八十五年八月二十六日兩次係以已打洞作廢之回數票換取相同數量之大客車
回數票（其中大貨車與聯結車回數票比例約為五比一）」，即與其援引為判決基礎之
筆錄記載不相符合。再者第一審共同被告劉君玲在臺中縣調查站係供稱：「（提示劉
君玲於八十六年三月五日在后里收費站製作之筆錄）（檢視後作答）前述與甲○○換
票之總數量及票類不正確，甲○○於八十五年七、八月間（詳細日期記不清楚），曾
陸續五、六次向我換票，均利用我在第二、第九車道當班，實行合併車道時，何某持
完好（未打洞、未作廢、不連號）之小型車回數票（面額四十元）與我換取我剛收取
之大客貨車及聯結車回數票（面額分別為五十元及六十五元），每次數量在三十張至
一百張不等，惟總數量僅三、四百張。另有乙次（詳細日期已記不清），甲○○在我
值小夜班時至我車道上以打洞作廢之小型車回數票五十張，向我換取同數量用路人剛
收取之完好聯結車回數票，並非提示筆錄中供述換取完好之小型車回數票」（見聲二
一六一號卷第十一頁背面），原判決理由內既敘明採納劉君玲上開供述作為認定事實
之基礎，則其事實４認定：「甲○○與有犯意聯絡之劉君玲，於八十五年七、八月間
，連續五至六次，利用劉君玲輪值第二、九車道之機會，至劉君玲之收費車道，要求
劉君玲以未打洞之小型車回數票換取剛回收未加蓋收費員編號章及未打洞之大客貨及
聯結車回數票每次約五十至一百張，總計約換取五、六百張」、「甲○○與有犯意聯
絡之劉君玲，於八十五年七、八月間，利用劉君玲輪值第二、九車道之機會，至劉君
玲之收費車道，要求劉君玲以已打洞之小型車回數票換取剛回收未加蓋收費員編號章
及未打洞之小型車回數票約五十張」，顯與上引筆錄之記載不相適合。又原判決事實
５認定：「甲○○與有犯意聯絡之楊淑汝，於八十五年九月初起至十月間，利用楊淑
汝輪值第二、三、八、九車道之機會，至楊淑汝之收費車道，連續三次，要求楊淑汝
以未打洞之小型車回數票換取剛回收未加蓋收費員編號章及未打洞之大客貨車回數票
分別為二十張、十五張、二十五張共六十張。另甲○○在同上期間每次以二至三張未
打洞之小型車回數票換取剛回收未加蓋收費員編號章及未打洞之大客貨車回數票，前
後約有十次，總計約有三十張」，與其理由內敘明援引為證據資料之陳淑汝於臺中縣
調查站供認：「僅有甲○○自己主動持已打洞作廢之回數票要至我輪值時之收費亭內
，向我換取收費道上收回尚未打洞作廢之回數票，時間約在八十五年九至十月間，前
後次數就我記憶所及應在十次以內，每次換取之票數約九十餘張（因甲○○事先已從
一疊一百張之廢票內抽出已加蓋日期章之廢票，故一疊打洞廢票實際交付給我之張數
應只剩九十餘張）」（見偵一一○二八號卷第二○○頁），相互牴觸。又第一審共同
被告劉錦慧在臺中縣調查站係供認：上訴人以已打洞之大型車（含大貨車、聯結車）
回數票二百餘張，自行交換劉女收取後放置於車道票亭內同數量之小型車回數票（見
偵字第一一○二八號卷第三十頁），原判決既引用劉錦慧上開供述作為認定事實之證
據資料，則其事實６認定：「甲○○與有犯意聯絡之劉錦慧，於八十五年十一月至十
二月間，利用劉錦慧輪值第九車道之機會，至劉錦慧之收費車道，連續二次，要求劉
錦慧以未打洞之小型車回數票換取剛回收未加蓋收費員編號章及未打洞之大客貨車回
數票分別為四十餘張及二百餘張共約二百四十張」，顯與其援引為證據資料之上引筆
錄記載，並非一致。第一審共同被告陳美雲於臺中縣調查站供認：「八十五年十二月
間，我擔任后里收費站第二車道收費員。甲○○持四十餘張未銷戳、未打洞、不連號
之小型車回數票（面額四十元）向我換取向行路人收取未作廢之同數量聯結車回數票
（面額六十五元），另於八十六年元月間，何某持已打孔作廢之小型車回數票，自行
拿取交換我自行路人收取未作廢之同數量小型車回數票」（見偵字一一○二八號卷第
七一頁背面、第七二頁），與其在第一審供稱：「（問：起訴書編號１８，換票情形
？）他以未打洞小型票換未打洞大型票，換二次各換四十張，大貨車票與聯結車票比
例約二比一。」（見第一審卷第二宗第三八頁），顯不相符，原判決併採為判決之基
礎，有理由矛盾之違法。而原判決事實１５認定：「甲○○與有犯意聯絡之陳美雲，
於八十五年十二月及八十六年一月間，連續二次，利用陳美雲輪值車道之機會，在待
勤室，以未打洞之小型車回數票與陳美雲換取剛回收未加蓋收費員編號章之聯結車回
數票，及以已銷戳之小型車回數票換取未打洞之小型車回數票各約為四十張」，復與
陳美雲在第一審所為之供述，不相一致。再依原判決採納作為證據資料之第一審共同
被告謝淑姝在臺中縣調查站所供，上訴人於八十五年八月間係持四十張未銷戳、不連
號之小型車回數票（票價四十元）向謝女要求調換大型車回數票（見偵一一○二八號
卷第七四頁背面）。此與原判決事實１６認定：上訴人係持已打洞之小型車回數票向
謝女換取剛收回未加蓋收費員編號章及未打洞之小型車回數票約四十張，顯然不符。
又原判決採納第一審共同被告陳惠娟在臺中縣調查站及第一審分別供稱：「八十五年
十二月十五日，約於當日下午近一時許，甲○○即交予我五十張小型車回數票，經清
點幾次張數均為五十一張，且發現該小型車回數票均係舊且不連號之回數票。要求改
換面額六十五元之聯結車回數票，並要求我將收回之相等數量聯結車回數票於我下車
道休息時放置於待勤室我個人抽屜（未裝鎖）內，我下車道休息時將我回收之聯結車
回數票五十一張置於待勤室我抽屜內。」（見偵字第一一○二八號卷第八三頁背面、
第八四頁）、「（問：起訴書編號２１所載，如何換票？）他以未打洞小型車票與我
換未打洞聯結車票五十一張。」（見第一審卷第二宗第四九頁背面），作為認定事實
之證據資料，惟其事實１８認定：「甲○○與有犯意聯絡之陳惠娟，於八十五年十二
月十五日，利用陳惠娟輪值車道之機會，以已打洞之大型車回數票或未打洞之小型車
回數票與陳惠娟換取剛回收未加蓋收費員編號章及未打洞之聯結車回數票五十一張」
，則與其援引為證據資料之上開筆錄記載，顯相牴觸。再原判決係依憑第一審共同被
告王雅惠於臺中縣調查站供稱：「八十五年十二月底，我依何某指示，將自行路人收
取尚未作廢之一百五十餘張大客貨車及聯結車（面額六十五元）回數票放入何某之抽
屜內，而何某則在我下次休息期間將同數量之小型車回數票（三十餘張已打洞作廢回
數票，其餘為未銷戳、未打洞之回數票）交給我」（見偵字第一一○二八號卷第九一
頁背面、第九二頁），作為認定事實之基礎，但此筆錄記載與其事實２１認定：「甲
○○與有犯意聯絡之王雅惠，於八十五年十二月間，利用王雅惠輪值車道之機會，以
未打洞之小型車回數票與王雅惠換取剛回收未加蓋收費員編號章及未打洞之大客貨車
或聯結車回數票約一百五十張」，顯然不符，自屬理由矛盾。原判決事實２２認定：
「甲○○與有犯意聯絡之楊麗真，於八十五年八、九月間，利用楊麗真輪值車道之機
會，以未打洞之小型車回數票與楊麗真換取剛回收未加蓋收費員編號章及未打洞之大
客貨車或聯結車回數票合計約五十張」，與其理由內敘明援引為判決基礎之楊麗真在
第一審供稱：「（問：起訴書編號２５所載，換票情形？）以未打洞小型票換未打洞
之大型車票，第一次均換聯結車票八十張，第二次一百五十張大貨車票與聯結車票，
比例約一比一。」（見第一審卷第二宗第四一頁正面），顯非相符。而楊麗真在第一
審之前開供述，復與其在臺中縣調查站供稱：「大約是八十五年三、四月間，我值南
下九車道小夜班時（係合併車道），甲○○確曾拿八十餘張小型車回數票（未銷戳、
不連號），向我換取八十餘張聯結車回數票（六十五元）。第二次係於八十五年八、
九月間甲○○向我要求換五十張大型車回數票，至晚上九時三十分許甲○○至我值班
票亭，拿了四十九張（未銷戳、不連號）之小型車回數票，我向渠追討差額，渠自口
袋拿出二張（未銷戳、不連號）小型車回數票交給我補差額，我僅收取一張回數票沖
帳。」（見偵字一一○二八號卷第九三頁背面、第九四頁正面），不相一致，原判決
併採納楊麗真相互歧異之供述，作為判決之基礎，其採證顯屬可議。第一審共同被告
潘美瑛在臺中縣調查站供稱：「大約於八十五年年底（詳細日期已無法記憶），甲○
○曾有兩次找我換票，第一次係於我值勤第一車道時，甲○○持已打洞之五十元及六
十五元之舊式（與當時發行之回數票顏色及圖案）之回數票，要求我換給渠未打洞之
同數五十元及六十五元新式回數票（指當時發行之回數票），我因當時工作忙碌無法
替其處理，何某遂稱渠可替我處理，乃將已收受回數票攜往待勤室，同時即將其所持
已打洞之舊式回數票混入我當時已收但未整理（加蓋銷戳及打洞）之新式回數票中，
並從中抽出與其提供已打洞之舊式回數票同數之尚未打洞之新式回數票，分別有五十
元及六十五元之大貨車及聯結車兩種回數票。之後十餘天我輪值第二車道收費員時，
甲○○又持十餘張未打洞之四十元之小客車回數票，要求我替他換同數未打洞之五十
元大貨車及六十五元聯結車回數票，我遂交給甲○○十餘張未打洞之五十元及六十五
元回數票。」（見偵字第一一○二八號卷第九九頁背面、第一○○頁正面），與其在
第一審調查中所供：「他（指上訴人）以未打洞小型車票換未打洞之大型車票，都換
大貨車票。」（見第一審卷第二宗第四一頁），並不一致，原判決併採為認定事實之
基礎，其採證難謂適法。又其既採納潘美瑛在臺中縣調查站之供述，則上訴人向潘美
瑛換取回數票之次數，應有兩次，此與其事實２３之認定，亦不相符，實情如何，有
待查明。原判決事實２８認定：「甲○○與有犯意聯絡之陳昭君，於八十五年十月間
，利用陳昭君輪值車道之機會，以未打洞之小型車回數票與陳昭君換取剛回收未加蓋
收費員編號章及未打洞之大客貨車或聯結車回數票約為一百五十張」，與其援引為判
決基礎之陳昭君臺中縣調查站之供述：「約於八十五年十月下旬，甲○○以對講機向
我表示渠要以面額每張四十元之小型車回數票一百五十張與我換取面額每張五十元之
大客（貨）車回數票或面額每張六十五元之聯結車回數票一百五十張，而該一百五十
張小型車回數票經我逐一檢視均屬打洞作廢之回數票。」（見偵字一一○二八號卷第
一一三頁背面、第一一四頁），不相一致，有判決理由矛盾之違法。第一審共同被告
侯雅雪於臺中縣調查站供稱：「我記憶中甲○○曾有兩次找我換票之情形，一次在八
十四年十一月間，當時我正值小夜班（十六時至二十四時）擔任第九車道（合併車道
）之收費員，甲○○持三十餘張未打洞之四十元小客車回數票，至我值勤之第九車道
收費亭要求換取五十元未銷戳之大客車回數票。發生於八十五年十月間，甲○○當時
正負責車道轉換工作，乃前來第九車道收費亭，並要求以二十餘張未銷戳之四十元小
客車回數票換取同數未銷戳之五十元大客車回數票，我乃湊足二十餘張分別為六十五
元未銷戳之聯結車回數票、與五十元未銷戳之大客車回數票，交給甲○○。」（見偵
字第一一○二八號卷第八八頁背面、第八九頁），如若無誤，似意指上訴人曾向侯女
換票二次，原判決既採納侯女前開供述，作為認定事實之基礎，則其事實２０認定，
上訴人僅於八十五年十月間，以未打洞之小型車回數票二十張，向侯女換取未打洞之
大客貨車或聯結車回數票計二十張，即與其採為判決基礎之上引筆錄內容不符，自有
判決理由矛盾之違法。（二）犯貪污治罪條例第四條至第六條之罪者，其所得財物，
應予追繳並依其情節分別沒收或發還被害人，上開財物之全部或一部無法追繳時，應
追徵其價額或以其財產抵償之，此觀諸貪污治罪條例第十條第一、二項之規定甚明。
故被告犯貪污治罪條例第四條至第六條之罪所得之財物，究有若干，關乎應予追繳、
追徵或供抵償財物之數額，審理事實之法院，自應詳為認定，並於判決主文內，依法
為追繳沒收或發還被害人，全部或一部無法追繳時，追徵其價額或以其財產抵償之諭
知。原判決認定上訴人係牽連犯貪污治罪條例第四條第一項第一款之竊取公有財物及
侵占公有財物二罪，而其重覆調換之回數票證及取得之現金，共計三千九百九十六張
及十一萬八千五百十二元，如若無誤，則所稱重覆調換之回數票證是否全係上訴人犯
連續侵占公有財物罪之所得﹖抑或僅其中一部屬之﹖除案發後上訴人繳回扣案之回數
票證七百四十七張外，是否尚有未繳回而應依法追徵其價額，如無法追徵時以其財產
抵償之侵占所得﹖原判決就此俱未審認、說明，即僅就上訴人繳回扣案之回數票證七
百四十七張為發還被害人國公局之諭知，於法有違。（三）原判決事實認定國公局后
里站收費員收取高速公路用路人繳交之票證或現金後，於當日下班時應再全部清算一
次，並依實填載收費員值班記錄表乙節（見原判決第五頁第一行），如若屬實，則該
值班記錄表是否係各該收費員職務上所掌之公文書﹖各該收費員在值班記錄表上應填
載之內容為何﹖以原判決事實欄所載之方法，侵占所收取之高速公路回數票證後，仍
照實登載，是否涉及刑法第二百十三條之公務員公文書登載不實罪﹖若另涉犯該罪，
此部分犯行，與業經公訴人提起公訴之依據法令從事公務之人員連續侵占公有財物罪
，是否有牽連犯之裁判上一罪關係﹖該部分事實是否為起訴效力所及而屬法院應行裁
判之範圍﹖攸關上訴人是否另犯刑法第二百十三條之罪及原判決是否有已受請求之事
項未予判決之違法，自應詳加查證根究明白。本部分事實不明，本院無從為法律上當
否之判斷。以上各點，上訴意旨雖未指摘，惟均屬本院得依職權調查之事項，應認原
判決關於上訴人部分有撤銷發回更審之原因。又原判決就上訴人不另為無罪諭知部分
，基於審判不可分原則，應併予發回，附此指明。
據上論結，應依刑事訴訟法第三百九十七條、第四百零一條，判決如主文。
中      華      民      國     九十     年     十二     月      七      日
                              最高法院刑事第一庭
                                  審判長法官  施  文  仁
                                        法官  張  淳  淙
                                        法官  林  永  茂
                                        法官  蕭  仰  歸
                                        法官  洪  文  章
      右正本證明與原本無異
                                              書  記  官
中      華      民      國     九十     年     十二     月     十二     日


司法院資訊處製作；財團法人民間司法改革基金會備份。
